臺灣高雄地方法院刑事判決　　　　　　　96年度易字第1425號
公　訴　人　臺灣高雄地方法院檢察署檢察官
被　　　告　丁○○
　　　　　　戊○○
上列被告因詐欺案件，經檢察官提起公訴（95年度偵字第12156
號），本院依簡式程序審理，判決如下：
    主  文
丁○○犯幫助詐欺取財罪，處有期徒刑參月，如易科罰金，以銀
元參佰元即新台幣玖佰元折算壹日。
戊○○犯幫助詐欺取財罪，處有期徒刑肆月，如易科罰金，以銀
元參佰元即新台幣玖佰元折算壹日。
    事  實
一、丁○○、戊○○均可預見國內社會上層出不窮之詐騙集團或
    不法份子為掩飾其不法行徑，避免執法人員之追究及處罰，
    經常利用他人之存款帳戶掩人耳目，因此，在客觀上可以預
    見一般取得他人帳戶使用之行徑，常與行財產犯罪有密切關
    連，竟以縱有人持其存款帳戶作為詐騙之犯罪工具，亦不違
    其本意之幫助詐欺取財犯意，丁○○於94年3 月21日某時許
    ，將其於當日申請開立之國泰世華商業銀行鳳山分行帳號
    00000000000 帳戶（下稱國泰銀行帳戶）存簿、印章、金融
    卡及密碼，在高雄市○○○路旁，交予姓名年籍不詳之成年
    詐欺集團成員。嗣戊○○於民國94年3 月30日下午3 時許，
    在其所經營位在高雄縣鳳山市○○路某處之機車行內，亦將
    其於當日所申辦開戶之中國信託商業銀行鳳山分行帳號
    000000000000號帳戶（下稱中信銀行帳戶）之存簿、印章、
    金融卡及密碼交予丁○○後，再由丁○○於同開地點，交予
    詐欺集團成員使用；嗣上開詐欺集團成員於取得戊○○、丁○○前揭存摺、印章、金融卡、密碼後，旋即基於詐欺取財
    之犯意，先後：於94年3 月22日晚間8 時許，以電話向乙○○佯稱：因其信用卡遭人冒用，須依指示操作金融機構之自
    動櫃員機云云，乙○○信以為真而陷於錯誤，於不詳時間，
    將新臺幣（下同）35,123元匯至丁○○國泰銀行帳戶內。又
    於94年4 月10日某時許，以電話向丙○○佯稱：遭冒名申請
    現金卡且遭盜刷10萬元，須依其指示操作金融機構之自動櫃
    員機云云，丙○○亦信以為真而陷於錯誤，於94年4 月10日
    下午3 時20至39分許，先後將67,000元、1,000 元及2,000
    元匯至上述戊○○中信銀行帳戶內，該詐欺集團成員旋於當
    日以金融卡提領現款或跨行轉帳方式提領一空。嗣經乙○○
    、丙○○發覺受騙而報警處理，始悉上情。
二、案經高雄縣政府警察局移送臺灣高雄地方法院檢察署檢察官
    偵查起訴。
    理  由
一、本件被告2 人所犯係死刑、無期徒刑、最輕本刑為3 年以上
    有期徒刑以外之罪，其於準備程序中就被訴事實為有罪之陳
    述，經法官告知簡式審判程序之旨，並聽取公訴人及被告之
    意見後，認為適宜由受命法官獨任進行簡式審判程序，依刑
    事訴訟法第273 條之1 第1 項規定，裁定由受命法官獨任進
    行審判程序，合先敘明。
二、證據：
（一）訊據被告2 人對上開犯行坦認不諱，核與被害人乙○○、
      丙○○於警詢時指述情節相符，並有戊○○中信銀行、丁○○國泰世華銀行帳戶開戶資料及交易明細表及被害人提
      出中信銀行客戶交易明細表、合庫自動櫃員機交易明細單
      、受理詐騙帳戶通報警示詐騙電話斷話簡便格式表、報案
      三聯單等附卷足資佐證。從而，被告2 人上開自白與事實
      相符，自可採為認定事實之證據。是被告2 人將上開金融
      機構帳戶提供他人使用以遂行詐欺取財犯行乙節，已足認
      定。
（二）按金融帳戶為個人之理財工具，而現今臺灣社會，因政府
      開放金融業申請設立，金融機構大量增加，一般民眾皆可
      以存入最低開戶金額之方式自由申請開設金融帳戶，並無
      任何特殊之限制，因此一般人申請存款帳戶極為容易而便
      利，且得同時在不同金融機構申請多數存款帳戶使用，並
      無使用他人帳戶之必要，此為一般日常生活所熟知之常識
      ；故除非充作犯罪使用，並藉此躲避警方追緝，一般正常
      使用之存款帳戶，並無向他人租用或購買帳戶存摺及提款
      卡之必要。何況，金融存款帳戶，攸關存戶個人財產權益
      之保障，專屬性甚高，衡諸常理，若非與本人有密切關係
      ，不可能提供個人帳戶供他人使用，縱有交付個人帳戶予
      他人使用之特殊情形，亦必會先行瞭解他人使用帳戶之目
      的始行提供，參以坊間報章雜誌及其他新聞媒體，對於以
      簡訊通知中獎、刮刮樂、假退稅真詐財或其他類似之不法
      犯罪集團，經常利用大量收購之他人存款帳戶，以隱匿其
      等詐欺取財犯罪之不法行徑，規避執法人員之查緝，並掩
      飾、確保因自己犯罪所得之財物，類此在社會上層出不窮
      之案件，亦多所報導及再三披露，是避免此等專屬性甚高
      之物品被不明人士利用為與財產有關之犯罪工具，亦應為
      一般生活認知所應有之認識。被告於行為時為具有相當智
      識及生活閱歷之成年人，對此社會現狀，自應知之甚詳，
      是被告對他人取得其所有上開銀行帳戶之目的，有可能供
      作詐欺取財使用，自應有所預見，竟仍將其帳戶提供他人
      使用，縱無證據證明被告明知他人之犯罪態樣（按有可能
      係供詐欺、或擄車勒贖之用），然就他人嗣後將被告提供
      之帳戶供作詐欺取財之用，並藉以方便取得贓款及掩飾其
      詐欺犯行不易遭人查緝，顯不違反被告之本意，被告自有
      幫助他人詐欺取財之未必故意。
（三）綜上所述，本件事證已臻明確，被告2 人幫助詐欺取財犯
      行洵堪認定，應予依法論科。
三、比較新舊法：按行為後法律有變更者，適用行為時之法律；
    但行為後之法律有利於行為人者，適用最有利於行為人之法
    律，刑法第2 條第1 項定有明文。經查：
（一）本次修正刑法第339 條第1 項詐欺取財罪法定刑之種類雖
      未變動，惟罰金刑部分，被告行為時即修正前罰金罰鍰提
      高標準條例第1 條前段規定「依法律應處罰金、罰鍰者，
      就其原定數額得提高為2 倍至10倍」及修正前刑法第33條
      第5 款規定「主刑之種類如下：五、罰金：1 元以上」，
      該罪之罰金刑為銀元1 元以上、銀元1,000 元以下，若換
      算為新臺幣為新臺幣30元以上、30,000元以下。依修正後
      刑法施行法增訂第1 條之1 規定，「中華民國94年1 月7
      日刑法修正施行後，刑法分則編所定罰金之貨幣單位為新
      臺幣。94年1 月7 日刑法修正時，刑法分則編未修正之條
      文定有罰金者，自94年1 月7 日刑法修正施行後，就其所
      定數額提高為30倍。但72 年6月26日至94年1 月7 日新增
      或修正之條文，就其所定數額提高為3 倍」，及刑法第33
      條第5 款修正為「主刑之種類如下：五、罰金：新臺幣
      1,000 元以上，以百元計算之」之規定，而刑法第339 條
      自72年6 月26日後迄未修正，是依修正後之刑法第339 條
      第1 項詐欺取財罪所得科處之罰金刑為新臺幣1,000 元以
      上、新臺幣30,000元以下。比較新舊法，應以被告行為時
      之刑法較有利於被告。
（二）修正前刑法第30條第1 項規定：「幫助他人犯罪者，為從
      犯」，修正後之刑法第30條第1 項則規定：「幫助他人實
      行犯罪行為者，為幫助犯。雖他人不知幫助之情者，亦同
      」，修正前、後刑法第30條第1 項就定義幫助犯之文字用
      詞雖有修正，然並未更易幫助犯之認定標準。故本件被告
      所犯之罪不論依修正前之刑法第30條第1 項，或修正後之
      刑法第30條第1 項規定，均構成幫助犯，對被告而言並無
      有利或不利之情形，自不生新舊法比較之問題，應逕依修
      正前之刑法第30 條 第1 項論以幫助犯。再依修正前刑法
      第30條第2 項規定，從犯之處罰，得按正犯之刑減輕之。
      依被告犯罪時之刑法第67條規定：「有期徒刑加減者，其
      最高度及最低度同加減之」，惟依95年7 月1 日施行之修
      正後刑法第67條則規定：「有期徒刑或罰金加減者，其最
      高度及最低度同加減之」，是經比較修正前後減刑之結果
      ，雖舊法並無罰金刑最高度及最低度同加減之規定，然因
      舊法罰金之最低度刑為銀元1 元，經依修法前之罰金罰鍰
      提高標準條例提高，並予換算為新台幣後，其刑度仍較新
      法減刑後之罰金刑為輕，故以95年7 月1 日修正公布施行
      前之規定較有利於被告，應依刑法第2 條第1 項前段規定
      ，適用行為時之法律減輕其刑。
（三）又被告犯罪時之刑法第41條第1 項前段規定：「犯最重本
      刑為5 年以下有期徒刑以下之刑之罪，而受6 個月以下有
      期徒刑或拘役之宣告，因身體、教育、職業、家庭之關係
      或其他正當事由，執行顯有困難者，得以1 元以上3 元以
      下折算1日 ，易科罰金。」，又被告行為時之易科罰金折
      算標準，依修正前罰金罰鍰提高標準條例第2 條前段規定
      （現已刪除），就其原定數額提高為100 倍折算1 日，則
      本件被告行為時之易科罰金折算標準，應以銀元100 元以
      上、300 元以下折算1 日，經折算為新臺幣後，應以新臺
      幣300 元以上、900 元以下折算為1 日。惟94年1 月7 日
      修正、94年2 月2 日公布、95年7 月1 日施行之刑法第41
      條第1 項前段則規定：「犯最重本刑為5 年以下有期徒刑
      以下之刑之罪，而受6 個月以下有期徒刑或拘役之宣告者
      ，得以新臺幣1,000 元、2, 000元或3,000 元折算1 日，
      易科罰金。」比較修正前後之易科罰金折算標準，以95年
      7 月1 日修正公布施行前之規定，較有利於被告，則應依
      刑法第2 條第1 項前段，適用修正前刑法第41條第1 項前
      段規定，定其易科罰金之折算標準。
四、按刑法上之幫助犯，係對於犯罪與正犯有共同之認識，而以
    幫助之意思，對於正犯資以助力，而未參與實施犯罪之行為
    者而言（最高法院75年度台上字第1509號、84年度台上字第
    5998號、88年度台上字第1270號判決參照）是以，如未參與
    實施犯罪構成要件之行為，且係出於幫助之意思提供助力，
    即屬幫助犯，而非共同正犯。查本件被告提供其金融機構帳
    戶予他人使用，使他人得基於詐欺取財之犯意，向被害人施
    用詐術，致使被害人陷於錯誤而交付款項，以遂行詐欺取財
    之犯行，然被告單純提供其金融機構帳戶予他人使用之行為
    ，並不等同於向被害人施以欺罔之詐術行為，此外，復無其
    他證據證明被告有參與詐欺取財犯行之構成要件行為，是被
    告提供其金融機構予他人使用之行為，係對於他人遂行詐欺
    取財之犯行資以助力。核其所為，均係犯修正前刑法第339
    條第1 項詐欺罪之幫助犯，並均依刑法第30條第2 項之規定
    ，按正犯之刑減輕之。被告丁○○交付其與被告戊○○帳戶
    予他人使用，僅係出於一幫助詐欺取財之犯意為之，應僅論
    以一幫助行為。爰審酌被告2 人提供金融機構帳戶予他人使
    用，不僅造成執法機關不易查緝犯罪行為人，助長經濟犯罪
    風氣，更造成被害人求償上之困難，又被告丁○○犯後坦承
    犯行，被告戊○○於本院審理中始坦認犯行之態度，另丁○○親手將帳戶轉交詐騙集團之行為分擔，惟念渠本身均無實
    際參與詐欺取財之犯行，可責性較低，及檢察官就戊○○求
    處有期徒刑1 年尚嫌過重等一切情狀，分別量處如主文所示
    之刑，並均依修正前刑法第41條第1 項前段之規定，諭知易
    科罰金之折算標準。
據上論斷，應依刑事訴訟法第273 條之1 第1 項、第299 條第1
項前段，刑法第2 條第1 項前段，修正前刑法第339 條第1 項、
第30條第2 項、第41條第1 項前段、罰金罰鍰提高標準條例第1
條前段、修正前罰金罰鍰提高標準條例第2 條，現行法規所定貨
幣單位折算新臺幣條例第2 條，判決如主文。
本案經檢察官甲○○到庭執行職務。
中　　華　　民　　國　　96　　年　　5 　　月　　29　　日
                  刑事第十四庭  法　官  林瑋桓
以上正本證明與原本無異。
如不服本判決，應於判決送達後10日內，向本院提出上訴狀。
中　　華　　民　　國　　96　　年　　5 　　月　　29　　日
                                書記官  李柏親
附錄本案判決論罪科刑法條全文：
刑法第339條第1項
意圖為自己或第3 人不法之所有，以詐術使人將本人或第3 人之
物交付者，處5 年以下有期徒刑、拘役或科或併科1,000 元以下
罰金。
